【裁判字號】    98,台上,4770
【裁判日期】    980820
【裁判案由】    貪污
【裁判全文】
最高法院刑事判決            九十八年度台上字第四七七０號
上  訴  人  甲○○
選任辯護人  劉昌崙律師
            陳郁仁律師
上  訴  人  乙○○
            丙○○
上列上訴人等因貪污案件，不服台灣高等法院中華民國九十七年
三月三十一日第二審更審判決（九十六年度重上更(三)字第一五二
號，起訴案號：台灣板橋地方法院檢察署八十四年度偵字第四八
九四、五０九七、五四六九、五八五七、八六四一、一一八０七
號），提起上訴，本院判決如下：
    主  文
原判決撤銷，發回台灣高等法院。
    理  由
本件原判決認定上訴人甲○○、乙○○、丙○○分別有原判決事
實欄所記載之犯罪事實，因而撤銷第一審關於甲○○、乙○○、
丙○○部分之科刑判決，改判仍就起訴之犯罪事實，變更檢察官
所引應適用之法條，依民國九十五年七月一日修正施行前刑法第
五十五條之牽連犯、第五十六條之連續犯規定，分別論處甲○○
、乙○○共同連續依據法令從事於公務之人員，對於主管之事務
，直接圖利罪刑；丙○○共同依據法令從事於公務之人員，對於
主管之事務，直接圖利罪刑；又不能證明甲○○、乙○○、丙○
○有被訴公務員登載不實之犯行，惟檢察官認為此部分與經論罪
部分有牽連犯之裁判上一罪關係，爰不另為無罪之諭知，固非無
見。
惟查：(一)證人之證言，依內容可分為體驗之供述與意見之供述，
前者係證人就親身體驗之客觀事實而為；後者則為證人對特定事
項所為其個人之判斷意見。因證人就待證事實未必具備相關專門
知識及專業經驗，與鑑定人係本其專業能力以提供判斷意見之情
形有別，證人之判斷意見，不免存在個人主觀偏見與錯誤臆測之
危險，故證人主要任務在提供自己親身體驗之客觀事實作為證據
資料，由法院憑以判斷待證事實之存否。證人所為體驗之供述，
於一般情形，具有證據能力；其所為與親身體驗無關之個人意見
或推測之詞即意見之供述，依刑事訴訟法第一百六十條之規定，
原則上不得作為證據，必限於以實際經驗為基礎者，始例外具有
證據能力。原判決主要係援引證人即立昌工程顧問有限公司（下
稱立昌公司）職員王儀婷於法務部調查局北部地區機動工作組調
查員詢問（下稱警詢）時之供述，據以認定立昌公司接受委託辦
理申請非都市土地由丁種建築用地變更編定使用種類為甲種或丙
種建築用地等事宜（下稱申請土地變更使用編定），其所需成本
及正當利潤為新台幣（下同）六十萬元（見原判決第二一、二二
頁）。但王儀婷於警詢係供述：甲○○於事發後告訴伊，如被詢
及有關立昌公司受託辦理申請土地變更使用編定所收取費用，就
答以每件收取費用五萬元至十萬元不等。據伊估計，受託辦理申
請之合理價位為每件五十、六十萬元等語，所述情節十分簡略，
並未就其所稱合理價位之具體依據為任何說明（見八十四年度偵
字第四八九四號卷第二一三至二一七頁）。則上述王儀婷於警詢
所稱「合理價位」，究有何具體事證可憑？或僅屬其個人意見或
臆測之詞？倘係其個人意見，何以具有證據能力，得以作為判斷
之依據？原判決俱未加以說明，即遽以之作為認定事實之依據，
已難謂無判決理由不備及認定事實不合證據法則之違法。何況，
王儀婷於上訴審供述：伊根本不知道辦理申請土地變更使用編定
所需成本或行情多少，亦不知道如何計算，伊因被羈押就隨便回
答（見上訴審卷二第二０八頁）；於更一審供稱：伊未於警詢時
陳述有關立昌公司受託辦理申請土地變更使用編定之合理價位，
警詢筆錄記載之每件五十、六十萬元，係調查員所說，伊根本不
知道是多少金錢（見更一審卷二第一０四頁）等語。以王儀婷於
警詢、上訴審、更一審前後所為陳述，已見迥然不同；又王儀婷
之警詢筆錄所記載不論申請土地價值之多寡及申請程序之簡繁、
難易，其合理價位俱屬相當等情，是否客觀可取？仍不無疑問。
原判決未為說明其取捨證據之理由，即逕行採取王儀婷於警詢之
陳述，而無視於王儀婷於上訴審、更一審之供述，遽為甲○○、
乙○○、丙○○不利之認定，亦難認適法。(二)審理事實之法院，
對於卷內被告有利及不利之證據，應一律注意，詳為調查，綜合
全案證據資料，本於經驗法則以定其取捨，並將取捨證據及得心
證之理由，於判決內詳加說明。故證據雖已調查，而尚有其他部
分並未調查，仍難遽為被告有利或不利之認定。查(1)本件原判決
認定甲○○擔任台北縣政府建設局（下稱建設局）技正，負責審
核建設局公用事業課及觀光課之文稿，並自八十二年七月一日起
，至同年八月三十一日止，代理建設局總核稿技正，並於建設局
長差假或公出時，代理判行建設局各課（包括工業課，下稱工業
課）之公文。關於原判決事實欄二、(四)及(五)所示地主春保工廠股
份有限公司（下稱春保公司）、林榮顯之申請土地變更使用編定
案（下稱申請案），工業課承辦人乙○○就春保公司之申請案，
係簽准以台北縣政府八十二年九月十七日（八二）北府建一字第
二０二九三四號函，據以核准註銷工廠登記證、八十二年九月二
十一日（八二）北府建一字第三四三八二五號函，予以同意土地
變更為非工業使用；就日勝公司之申請案，係簽准以台北縣政府
八十二年九月十日（八二）北府建一字第三二０四四一號、八十
二年九月十六日（八二）北府建一字第三０二九三三號函，據以
核准註銷工廠登記證、八十二年九月二十一日（八二）北府建一
字第三四三八二六號函，予以同意土地變更為非工業使用。則台
北縣政府為核准或同意時，甲○○既未代理建設局總核稿技正，
已不具有審核或判行上述公文之職權，其有無對於「主管之事務
」，直接圖利之行為，饒有研求之必要。乃原審未遑詳為調查、
審認，即以甲○○於「行為時」既擔任建設局總核稿技正為由，
又未敘明所稱「行為時」究指何一具體行為時，遽認甲○○係對
於「主管之事務」圖利立昌公司及申請土地變更使用編定之業者
（見原判決第四二、四六頁），不免速斷，難認於法無違。(2)原
判決認定甲○○除擔任建設局技正外，並在外開設立昌公司，以
其父親羅傳能為立昌公司之名義負責人，其為實際負責人，利用
其係建設局技正之身分，對外招攬辦理申請土地變更使用編定之
業務。而立昌公司就原判決事實欄二所示之地主林平、葉祥春、
聯藝企業股份有限公司（下稱聯藝公司）、春保公司、林榮顯之
申請案，分別約定收取八百萬元、二百五十萬元、八百萬元、七
百萬元、一千二百五十萬元之高額費用，已明顯逾越一般收費行
情，又委託人已各實際支付四百萬元、一百五十萬元、四百萬元
、五百六十萬元、一千萬元。倘若無訛，各該約定費用有無包括
以委託辦理費用名義支付而實係變相行賄承辦公務員之款項？各
該委託人已支付之款項流向如何？與甲○○有無相干？以林平提
出面額分別為一百六十萬元、二百四十萬元之支票各一紙，用以
支付委託費用四百萬元予立昌公司為例，上開支票分別存入立昌
公司在台灣省合作金庫板橋支庫之帳戶，於八十二年五月五日、
七月三十日兌領後，於八十二年五月二十八日、八月四日分別支
出三百萬元、一百五十萬元，而甲○○在台灣省合作金庫板橋支
庫、台北縣板橋市農會信用部之帳戶，於八十二年八月至八十三
年九月間，多有高達百萬元以上金額匯入、匯出之情形，此有卷
附支票影本、銀行、農會信用部帳戶交易明細表可稽（見第一審
卷五第二九一至二九八頁、第三０一至三０三頁、卷六第十二、
十三頁、第五三至六一頁）。又證人即立昌公司職員魏雅芬於警
詢時之證述及卷附立昌公司帳戶清查情形表（見八十四年度偵字
第四八九四號卷第一七三至一八二頁）顯示，立昌公司所支出之
鉅額款項多有流向甲○○之情事。甲○○與立昌公司有金錢往來
及往來金額如此鉅大而頻繁之理由安在？是否立昌公司登記之股
東均係掛名而已，立昌公司之業務及資金完全由甲○○一人掌控
？立昌公司是否事實上未依公司章程等相關規定處理業務及分配
盈餘？因攸關甲○○是否成立公訴意旨所指貪污治罪條例第四條
第一項第五款之違背職務收受賄賂罪，抑或對主管或非主管事務
圖利罪，此又非不能或難以調查，應有探究明白之必要。原審未
能詳予調查、勾稽，僅以各該委託人係支付委託辦理費用予立昌
公司，並非支付予甲○○個人，而立昌公司應依公司章程分配盈
餘予各股東，又甲○○既係立昌公司之實際負責人，其與立昌公
司有金錢往來，本合於常情為由，遽認甲○○並未收受賄賂，不
成立違背職務收受賄賂罪（見原判決第四八、四九頁），尚嫌速
斷，難認無調查職責未盡之違誤。(3)台灣省非都市土地內之丁種
建築（窯業）用地申請變更作非工（窯）業用地審查作業要點（
下稱本審查作業要點）第二點規定：特定農業區或一般農業區內
之丁種建築用地或取土以外之窯業用地申請同意作非工業或非窯
業用地者，應符合左列各款規定：非屬適用促進產業升級條例
之工業區土地。原以農地設廠變更或更正編定之丁種建築用地
，已依申請核准建廠計劃，完成建廠使用之既有已登記工廠，「
其工廠登記證已註銷者」或原係利用農地以外之土地設廠領有工
業主管機關之工廠設立許可或工廠登記證者，其工廠設立許可業
已失效或「工廠登記已經註銷有案者」（見第一審卷五第一七三
頁）。倘申請丁種建築用地或取土以外之窯業用地同意作非工業
或非窯業用地時，雖尚未申請註銷工廠登記，而不合上述規定，
然予以駁回前，已另行申請註銷工廠登記，如仍予駁回，勢必再
度提出申請同意變更，不免徒增勞費，又有不便民之可議。此際
若已符合工廠登記已經註銷之條件，予以同意變更，與上開規定
之文義，似無不合。承辦公務員得否裁量予以同意變更？是否違
反上述規定？得否認為其係明知違背法令而為？均不無研酌之餘
地。卷附建設局九十年六月七日（九十）北建字第五四二三號函
（見上訴審卷四第一三九至一四一頁）表明，一次同時申請工廠
登記證註銷及同意作非工業用地使用，與本審查作業要點第二點
第二款之規定相符等語。建設局所提出上述意見，究有無所本？
是否符合實務上一般作法？此攸關認定丙○○係待旭星磁器廠股
份有限公司（下稱旭星公司）申請註銷工廠登記經准許後，始將
業經判行之聯藝公司之申請案之同意變更公文發出，有無違背法
令？其是否明知違背法令而為？其有無圖利之故意？自應詳為調
查、審認，並敘明其認定之理由。乃原審未能就此詳加調查、認
定，即遽認丙○○就聯藝公司之申請案未依法予以駁回，仍予准
許，其有圖利立昌公司之意圖，並已違背法令，應成立對主管事
務圖利罪，難認適法。(4)依卷附台北縣政府八十九年四月十二日
（八九）北府建工字第０七五四八三號函所示（見上訴審卷二第
一六五至一八一頁），台北縣政府有關人民申請案，係於總收發
室或單位收文人員收文後，由總收發室或單位收文人員填寫依規
定編列之「總收文號」（單位收文另由「登記桌」填寫該單位收
文號，代表當天該單位所收公文件數之次序）。於承辦公文人員
就處理情形擬稿送呈判行後，即交由「登記桌」人員轉送繕打待
發公文函，其「發文號」以「總收文號」為依據。丙○○在上訴
審之選任辯護人於九十年六月八日具狀辯稱：台北縣政府就人民
申請案，係由總收發室收件後，即在四聯單之「總收（發）文號
」欄位編定「總收文號」（此「總收文號」亦作為「發文號」）
。於申請案發交承辦單位收文，送交承辦單位所屬「登記桌」人
員掛號，由「登記桌」人員再編定「單位收文號」。台北縣政府
「發文號」係以「總收文號」為準，由「總收文號」即可顯示各
該申請案之先後次序。聯藝公司申請同意作非工業用地使用、旭
星公司申請工廠登記註銷，其「總收文號」分別為「三０八八八
四」、「三０八八八七」，已明白顯示聯藝公司之申請係在前，
旭星公司之申請則在後，丙○○實無必要將聯藝公司申請案之工
業課收文號「九二六二」變造為「九二六四」。又據丙○○於事
後瞭解，因工業課「登記桌」人員於收文時，將聯藝公司之申請
案與同於八十二年八月二十七日收文之「地上物合法工廠機械拆
遷補償清冊」案之工業課收文號，重覆登記為「九二六二」，故
「登記桌」人員遂將聯藝公司之申請案之收文號更正為「九二六
四」。將聯藝公司之申請案之工業課收文號由「九二六二」更改
為「九二六四」，係「登記桌」人員於職權範圍內所為，並非丙
○○等語，並提出所謂「工業課收文紀錄」影本為證（按此「工
業課收文紀錄」影本並未附卷，本院無從查考），此有卷附辯護
意旨狀之記載可憑（見上訴審卷四第二０五至二０八頁、第二一
一頁）。徵之卷附台北縣政府八十二年八月二十八日（八二）北
府建一字第三０八八八四號同意聯藝公司將土地變更為非工業使
用函稿、八十二年九月一日（八二）北府建一字第三０八八八七
號函准許註銷旭星公司工廠登記函稿影本（見八十四年度偵字第
五八五七號卷第十七至二十頁、第四九、五十頁），已見上開准
許註銷工廠登記函之發文日期及文號均在同意土地變更為非工業
使用函之後，倘丙○○僅變造工業課收文號，似無從達成申請註
銷工廠登記在前，申請土地變更為非工業使用在後之假象之目的
，何況丙○○又在尚未發文之同意土地變更為非工業使用之公文
函稿加註「本案正辦理期間，查該聯藝公司前將其廠地減少一三
００平方公尺供旭星磁器廠設廠，領有九九─０九四八六八─０
０號工廠登記證，並同時申請註銷工廠登記」字樣，尤難認丙○
○有隱瞞其收文次序之情，丙○○在上訴審之選任辯護人所指上
情，似非全然無據。又稽之卷內資料，丙○○不論於警詢、檢察
官訊問時及上訴審、更一審、更二審、原審，均坦承其未依規定
在已判行之公文加註上述文字，卻始終堅決否認有變造上開工業
課收文號之情。事關認定丙○○有無變造公文書行為，丙○○在
上訴審之選任辯護人所指上情是否可取，自有調查明白之必要。
原判決僅憑丙○○係上開公文承辦人員，自有接觸公文之機會，
且丙○○於警詢及檢察官訊問時自承其配合甲○○之要求，將業
經判行之同意聯藝公司土地變更為非工業使用函稿，暫緩發文，
待旭星公司申請註銷工廠登記函稿經判行後，始行發文為由，遽
認丙○○係為造成旭星公司申請註銷工廠登記在前，聯藝公司申
請土地變更為非工業使用在後之假象，而將台北縣政府八十二年
八月二十四日（八二）北府建一字第三０八八八四號同意聯藝公
司申請土地變更為非工業使用函稿上之工業課收文號，由「九二
六二」變造為「九二六四」（見原判決第三六至三八頁），不無
調查職責未盡之可議。(三)貪污治罪條例第六條第一項第五款之對
非主管或監督事務圖利罪，其係利用身分圖利者，以行為人之身
分，對於該事務有某種程度之影響力，而據以圖利為必要；其利
用機會圖利者，則以行為人對於該事務，有可憑藉影響之機會而
據以圖利，方屬相當。而所謂對於該事務有無影響力或有無可憑
藉影響之機會，非指行為人對於該事務有無主持或執行之權責，
或對於該事務有無監督之權限，而係指從客觀上加以觀察，因行
為人之身分及其行為，或憑藉其身分之機會有所作為，致使承辦
該事務之公務員，於執行其職務時，心理受其拘束而有所影響，
行為人並因而圖得自己或他人不法利益而言。原判決事實欄認定
聯藝公司申請案之承辦人原為葉文和，嗣由丙○○接辦，並非乙
○○，惟乙○○利用其任職工業課辦事員之職務關係，就其非主
管之事務，圖利立昌公司；並於理由說明乙○○係利用任職工業
課之機會，對於非主管之事務，指示業者佯裝歇業，以利相關單
位會勘，因而圖利立昌公司，應成立對非主管事務圖利罪（見原
判決第九、十、五四頁）。但對於乙○○究竟如何利用（憑藉）
其係工業課辦事員之職權機會或身分，而對聯藝公司申請案之承
辦公務員，於執行職務時，心理受其拘束而有所影響，事實欄並
未明確記載，理由內亦未詳予說明，即遽為不利於乙○○之認定
，尚嫌速斷，難謂適法。以上，或係甲○○、乙○○、丙○○上
訴意旨所指摘，或為本院得依職權調查之事項，且原判決之上述
違法，已影響於事實之確定，本院無從自為判決，應認原判決仍
有撤銷發回更審之原因。又原判決關於甲○○、乙○○、丙○○
不另為無罪之諭知部分，基於審判不可分原則，一併發回，附此
敘明。
據上論結，應依刑事訴訟法第三百九十七條、第四百零一條，判
決如主文。
中    華    民    國  九十八  年    八    月   二十   日
                      最高法院刑事第十二庭
                          審判長法官  黃  一  鑫
                                法官  張  春  福
                                法官  林  勤  純
                                法官  李  錦  樑
                                法官  陳  國  文
      本件正本證明與原本無異
                                      書  記  官
中    華    民    國  九十八  年    八    月  二十七  日
                                                      Q


司法院資訊處製作；財團法人民間司法改革基金會備份。
